臺灣臺北地方法院刑事判決　　　　　　　　　　　　九十二年度訴字第一○九一號
　　公　訴　人　臺灣臺北地方法院檢察署檢察官
　　被　　　告　丁○○
　　　　　　　　　　　　七
　　　　　　　　乙○○
右列被告等因違反商業會計法等案件，經檢察官提起公訴（九十二年度偵字第八六七
九、一○五七五號），本院判決如左：
    主      文
乙○○行使從事業務之人，明知為不實之事項，而登載於其業務上作成之文書，足以
生損害於公眾及他人，累犯，處拘役伍拾伍日，如易科罰金，以佰元折算壹日。
丁○○無罪。
    事      實
一、乙○○有違反稅捐稽徵法案件前科，於民國八十二年間，因犯偽造文書罪，經臺
    灣高雄地方法院判處有期徒刑二年十月，嗣經臺灣高等法院高雄分院撤銷改判為
    有期徒刑二年六月，再經最高法院駁回上訴確定，於八十七年一月二十一日縮短
    刑期假釋出監，嗣因假釋期滿未經撤銷假釋而執行完畢（縮刑期滿日期為八十八
    年三月四日）。
二、乙○○自八十七年十一月間起為址設臺北市中山區○○○路○段一六九之十二號
    五樓之一「新師興業開發有限公司」（下稱新師公司）之實際負責人，為從事填
    報製作各類所得扣繳暨免扣繳憑單業務之人。乙○○為求逃漏新師公司八十八年
    度應納之營利事業所得稅，竟基於行使業務上登載不實文書之犯意，於八十九年
    一月底前某日（依所得稅法第九十二條第一項之規定：第八十八條各類所得稅款
    之扣繳義務人，應於每年一月底前將上一年內扣繳各納稅義務人之稅款數額，開
    具扣繳憑單，彙報稽徵機關查核），明知甲○○並未在新師公司任職支薪，惟仍
    依憑其先前所取得之甲○○國民
    子，在上址新師公司處，據以填製業務上所作成內容不實之甲○○於八十八年一
    月起至十二月止自新師公司領取薪資新臺幣（下同）十六萬八千元之八十八年度
    各類所得扣繳暨免扣繳憑單，並將之據以列入為新師公司營業費用（薪資支出）
    ，利用不知情之成年會計女子在上址製作營利事業所得稅結算申報書後，再於八
    十九年二月二十日起至三月底止某日（依修正前所得稅法第七十一條規定：納稅
    義務人應於每年二月二十日起至三月底止，填具結算申報書，向該管稽徵機關申
    報），利用不知情之某會計師事務所成年人員持前揭營利事業所得稅結算申報書
    及不實之各類所得扣繳暨免扣繳憑單等文件向財政部臺北市國稅局申報新師公司
    八十八年度營利事業所得稅而行使之，足以生損害於稅捐稽徵機關對於稅捐稽徵
    之正確性及甲○○，惟因新師公司八十八年度營利事業所得稅係依同業利潤標準
    核定，致其若虛報甲○○之前開薪資，仍無逃漏營利事業所得額。迨於九十一年
    三、四月間，甲○○接獲財政部臺北市國稅局通知應補繳所得稅一萬六千五百元
    ，始得知上情。
三、案經甲○○訴由臺北縣政府警察局蘆洲分局報請臺灣士林地方法院檢察署呈請臺
    灣高等法院檢察署檢察長核准令轉臺灣臺北地方法院檢察署檢察官偵查起訴。
    理      由
壹、有罪部分：
  一、右揭事實，業據被告乙○○坦承不諱，核與告訴人即證人甲○○指訴情節相符
      ，復經證人即新師公司之掛名負責人丙○○證述在卷，又有財政部臺北市國稅
      局八十八年度綜合所得稅核定稅額繳款書、各類所得扣繳暨免扣繳媒體申報資
      料、財政部臺北市國稅局九十二年八月二十一日財北國稅審三字第○九二○二
      三○八○五號函檢附之新師公司八十八年度申報資料及該公司營利事業所得稅
      結算申報核定通知書影本等在卷可稽，復經本院向臺北市政府調閱新師公司卷
      宗審認無訛（業影印附卷），是被告乙○○之任意性自白顯與事實相符，本件
      事證明確，被告乙○○犯行堪以認定，應予依法論科。
  二、按各類所得扣繳暨免扣繳憑單係由扣繳義務人依所得稅法第九十二條規定所製
      作之單據，為業務上製作之文書。查被告乙○○為新師公司實際負責人，竟利
      用該公司不知情之成年會計女子於其業務上作成之各類所得扣繳暨免扣繳憑單
      上，虛列登載告訴人所得薪資之不實事項，並將之據以列入為新師公司營業費
      用（薪資支出），再利用不知情之成年會計女子製作營利事業所得稅結算申報
      書後，利用不知情之某會計師事務所成年人員持前揭營利事業所得稅結算申報
      書及不實之各類所得扣繳暨免扣繳憑單等文件向財政部臺北市國稅局申報新師
      公司八十八年度營利事業所得稅而行使之，足以生損害於稅捐稽徵機關對於稅
      捐稽徵之正確性及告訴人，核被告乙○○所為，係犯刑法第二百十六條、第二
      百十五條之行使業務上登載不實文書罪。其業務上登載不實文書之低度行為為
      行使之高度行為所吸收，不另論罪。又其利用該公司之不知情成年會計女子、
      會計師事務所成年人員從事上開犯行，為間接正犯。末查被告乙○○於八十二
      年間，因犯偽造文書罪，經臺灣高雄地方法院判處有期徒刑二年十月，嗣經臺
      灣高等法院高雄分院撤銷改判為有期徒刑二年六月，再經最高法院駁回上訴確
      定，於八十七年一月二十一日縮短刑期假釋出監，嗣因假釋期滿未經撤銷假釋
      而執行完畢（縮刑期滿日期為八十八年三月四日），有臺灣高等法院被告全國
      前案紀錄表在卷可徵，於執行完畢後五年內再犯本件有期徒刑以上之罪，為累
      犯，應依刑法第四十七條規定，加重其刑。爰審酌被告乙○○之前科素行、犯
      罪之動機、目的、手段、所生危害尚非嚴重、業已賠償告訴人四萬元以彌補損
      失，暨犯罪後坦承犯行，態度良好等一切情狀，並參酌被告行為後，刑法第四
      十一條業於九十年一月四日修正，同年月十日公布施行，並於同年月十二日生
      效，該條第一項修正為：「犯最重本刑為五年以下有期徒刑以下之刑之罪，而
      受六個月以下有期徒刑或拘役之宣告，因身體、教育、職業、家庭之關係或其
      他正當事由，執行顯有困難者，得以一元以上三元以下折算一日，易科罰金。
      」，將得易科罰金之範圍擴大為最重本刑五年以下有期徒刑之罪，是雖被告所
      犯行使業務上登載不實文書罪名部分之法定刑度為三年以下有期徒刑，依修正
      前刑法四十一條規定，原得易科罰金，惟該法條既修正如上，仍屬法律變更，
      依刑法第二條第一項前段之規定，適用修正後之規定等情，從輕量處如主文所
      示之刑，並諭知易科罰金之折算標準，以示懲儆。
  三、(一)公訴意旨另以：被告乙○○為新師公司實際負責人，明知告訴人並未在該公
        司任職及支薪，竟仍佯以告訴人於八十八年間，在上開公司任職，並支領薪
        資十六萬八千元，並據以製作業務上不實之八十八年度各類所得扣繳暨免扣
        繳憑單，持向財政部臺北市國稅局申報新師公司八十八年度營利事業所得稅
        ，使新師公司之營業成本增加，營利所得減少，藉以逃漏新師公司之營利事
        業所得稅，因認被告乙○○並涉有違反商業會計法第七十一條第一款之商業
        負責人以明知為不實之事項而填製會計憑證罪及違反稅捐稽徵法第四十一條
        之納稅義務人以詐術逃漏稅捐罪嫌云云。
      (二)按犯罪事實應依證據認定之，無證據不得認定犯罪事實。又不能證明被告犯
        罪者，應諭知無罪之判決，刑事訴訟法第一百五十四條第二項、第三百零一
        條第一項分別定有明文。又商業會計法所稱之商業會計憑證，分為原始憑證
        及記帳憑證，所謂原始憑證，係指證明事項之經過，而為造具記帳憑證所根
        據之憑證，計有外來憑證、對外憑證、內部憑證三類。而記帳憑證則係指證
        明處理會計事項人員之責任而為記帳所根據之憑證而言，有收入憑證、支出
        憑證及轉帳憑證三類，此觀諸商業會計法第十五條之規定自明。惟所得稅扣
        繳義務人依所得稅法第八十九條第三項或同法第九十二條規定，填發扣繳憑
        單，旨在使稅捐稽徵機關蒐集及掌握課稅資料，以利稅捐稽徵。就營利事業
        所得稅核課而言，依營利事業所得稅查核準則第七十一條第十一款規定，薪
        資支出之原始憑證，為收據或簽收之名冊，其由工會或合作社出具之收據，
        應另付工人之印領清冊，職工薪資如係送交銀行分別存入各該職工帳戶者，
        應以銀行蓋章證明存入之清單予以認定。則員工薪資之各類所得扣繳暨免扣
        繳憑單，僅係證明全年度支付員工薪資及代為扣繳綜合所得稅之情形，為徵
        、繳雙方課徵與申報綜合所得稅之依據，既非造具記帳憑證所根據之憑證（
        原始憑證），亦非證明處理會計事項人員之責任而為記帳所根據之憑證（記
        帳憑證），自非商業會計法第十五條所規定之商業會計憑證；惟工人請領簽
        收之薪資清冊則屬商業會計憑證，應無疑義（最高法院九十一年度台上字第
        七一七二、七四一一號判決參照）。再稅捐稽徵法第四十一條所規定之逃漏
        稅捐罪，依其文義解釋及該條無處罰未遂犯規定之情形以觀，應認係結果犯
        ，必納稅義務人以詐術或其他不正當之方法為逃漏稅捐之手段，並因而造成
        逃漏稅捐之結果，始成立該罪（最高法院七十三年度台上字第六一四號、八
        十三年度台上字第二一五七號、九十二年度台上字第三八四六號判決參照）
        。
      (三)本件公訴人雖認被告乙○○涉有前揭違反商業會計法第七十一條第一款及違
        反稅捐稽徵法第四十一條規定之犯行云云，然各類所得扣繳暨免扣繳憑單並
        非商業會計法所稱之會計憑證，業如前述，是被告乙○○製作不實之告訴人
        各類所得扣繳暨免扣繳憑單之所為，縱犯有前揭刑法第二百十六條、第二百
        十五條之罪，然究無從構成商業會計法第七十一條第一款之罪，甚為明確。
        再「新師公司八十八年度營利事業所得稅係依同業利潤標準核定，致其若虛
        報甲○○薪資，尚無逃漏營利事業所得額。」，有財政部臺北市國稅局九十
        二年八月二十一日財北國稅審三字第○九二○二三○八○五號函在卷可稽，
        揆之前揭說明，納稅義務人新師公司顯無逃漏八十八年度營利事業所得稅情
        事，甚為灼然，新師公司既未逃漏稅捐，則依稅捐稽徵法第四十七條規定轉
        嫁至新師公司實際負責人即應處罰被告乙○○部分，顯亦無從成立稅捐稽徵
        法第四十一條之罪，實無待言。此外，本院復查無其他積極證據足資證明被
        告乙○○有前揭公訴人所指之違反商業會計法第七十一條第一款及違反稅捐
        稽徵法第四十一條規定之犯行，不能證明被告乙○○此部分犯行，本應為被
        告乙○○無罪判決之諭知，惟公訴人認此部分與前開被告乙○○論罪科刑部
        分，有方法結果之牽連犯裁判上一罪關係，爰不另為無罪之諭知，附此敘明
        。
貳、無罪部分：
  一、公訴意旨略以：被告丁○○與乙○○明知告訴人並未在新師公司任職及支薪，
      竟共同基於犯意聯絡，佯以告訴人於八十八年間，在上開公司任職，並支領薪
      資十六萬八千元，並據以製作業務上不實之八十八年度各類所得扣繳暨免扣繳
      憑單，持向財政部臺北市國稅局申報新師公司八十八年度營利事業所得稅，使
      新師公司之營業成本增加，營利所得減少，藉以逃漏新師公司之營利事業所得
      稅，足以生損害於告訴人及稅捐稽徵機關對於稅捐稽徵之正確性，因認被告丁○○涉犯刑法第二百十六條、第二百十五條之行使業務上登載不實文書罪嫌、
      商業會計法第七十一條第一款之商業負責人以明知為不實之事項而填製會計憑
      證罪及稅捐稽徵法第四十一條之納稅義務人以詐術逃漏稅捐罪嫌云云。
  二、按犯罪事實應依證據認定之，無證據不得認定犯罪事實。又不能證明被告犯罪
      者，應諭知無罪之判決，刑事訴訟法第一百五十四條第二項、第三百零一條第
      一項分別定有明文。次按事實之認定，應憑證據，如未能發現相當證據，或證
      據不足以證明，自不能以推測或擬制之方法，為裁判基礎（最高法院四十年台
      上字第八六號判例參照）。又認定犯罪事實，所憑之證據，雖不以直接證據為
      限，間接證據亦包括在內，然無論直接或間接證據，其為訴訟上之證明，須於
      通常一般之人均不致於有所懷疑，而得確信其為真實之程度者，始得據之為有
      罪之認定，倘其證明尚未達到此一程度，而有合理性懷疑之存在時，即無從為
      有罪之認定，此亦有最高法院七十六年台上字第四九八六號判例可資參照。
  三、本件公訴人認被告丁○○涉有前揭犯行，無非以告訴人之指訴、證人丙○○之
      證述、財政部臺北市國稅局八十八年度綜合所得稅核定稅額繳款書、各類所得
      扣繳暨免扣繳媒體申報資料等件為主要論據。訊據被告丁○○對先前曾將告訴
      人之國民
      辯稱：當時因友人即被告乙○○經營之新師公司股東人數不足，被告乙○○要
      渠幫忙，方將友人甲○○之國民
      會持該國民
      免扣繳憑單及申報新師公司營利事業所得稅等語。
  四、經查：
      (一)被告丁○○確實有將告訴人之國民
        的係為使友人乙○○所經營之新師公司有足夠之股東人數，故以告訴人充當
        該公司之人頭股東，新師公司之實際負責人為被告乙○○，被告丁○○並未
        參與新師公司之經營等情，此業據被告丁○○、乙○○供陳在卷，參之告訴
        人於偵查中亦曾供陳伊與被告丁○○係上班時認識的朋友（見臺灣臺北地方
        法院檢察署九十二年度偵字第八六七九號偵查卷宗第六頁）等語，觀之新師
        公司之登記卷宗，告訴人於八十八年九月間確曾為新師公司名義上之股東無
        訛，是被告丁○○所稱之所以將告訴人之國民
        係為使新師公司有足夠之股東人數云云，當非虛妄，堪以採信。公訴人雖以
        被告丁○○曾交付告訴人之國民
        光揚共犯本案犯行云云，然被告丁○○將告訴人之國民
        揚之目的既係為使新師公司得有足夠之股東人數，業如前述，證人丙○○復
        證稱新師公司實際負責人係被告乙○○，該公司所有運作（含報稅）均為被
        告乙○○處理，伊前往公司時，並未見到被告丁○○有在新師公司工作，且
        伊知悉之前因新師公司股東人數不足，故被告丁○○有幫被告乙○○找了一
        個人當股東等情（見臺灣士林地方法院檢察署九十二年度偵字第二三○八號
        偵查卷宗第八、九頁、臺灣臺北地方法院檢察署九十二年度偵字第八六七九
        號偵查卷宗第十頁、本院九十三年二月二十五日審判筆錄），則新師公司於
        何時申報稅捐，有多少員工之薪資支出得列為營業成本，如何申報稅捐，盈
        虧狀況等，與被告丁○○均無干係，是被告丁○○縱有將告訴人國民
        影本交付被告乙○○之情事，亦難認被告丁○○於交付該國民
        初，即可得知被告乙○○將製作不實之告訴人各類所得扣繳暨免扣繳憑單，
        或有填載告訴人各類所得扣繳暨免扣繳憑單之薪資款項於營利事業所得稅結
        算申報書上列為新師公司營業支出，並據以申報營利事業所得稅之情事，被
        告丁○○既非實際為本案犯行之行為人，復無證據足認被告丁○○與被告乙○○就本件公訴人起訴之犯行有犯意聯絡或行為分擔，是自難認被告丁○○
        涉有本案之犯行。
      (二)再告訴人之指訴、證人丙○○之證述、財政部臺北市國稅局八十八年度綜合
        所得稅核定稅額繳款書、各類所得扣繳暨免扣繳媒體申報資料等件，均不足
        認被告丁○○與被告乙○○有何犯意聯絡或行為分擔而為共同正犯，自仍不
        得執此為不利於被告丁○○之認定。綜上所述，被告丁○○所辯當時因被告
        乙○○經營之新師公司股東人數不足，被告乙○○要渠幫忙，方將友人甲○○之國民
        本據以申報告訴人在新師公司任職支薪之各類所得扣繳暨免扣繳憑單及申報
        新師公司營利事業所得稅等語，堪以採信，本院自難僅憑前揭告訴人之指訴
        、證人丙○○之證述、財政部臺北市國稅局八十八年度綜合所得稅核定稅額
        繳款書、各類所得扣繳暨免扣繳媒體申報資料等件，遽論被告丁○○有公訴
        人指摘之犯行，此外，本院復查無其他積極證據足資證明被告丁○○有公訴
        人所指摘之前開犯行，不能證明被告丁○○犯罪，自應依法諭知被告丁○○
        無罪之判決。
據上論斷，應依刑事訴訟法第二百九十九條第一項前段、第三百零一條第一項，刑法
第二條第一項前段、第二百十六條、第二百十五條、第四十七條、第四十一條第一項
前段，罰金罰鍰提高標準條例第一條前段、第二條，判決如主文。
本案經檢察官呂俊儒到庭執行職務
中　　　華　　　民　　　國　　九十三　　年　　　三　　　月　　  十　　  日
                                    臺灣臺北地方法院刑事第十庭
                                        審判長法  官  廖紋妤
                                              法  官  劉煌基
                                              法  官  黃紹紘
如不服本判決，應於判決送達後十日內，向本院提出上訴狀。
右正本證明與原本無異。
                                              書記官  劉新怡
中　　　華　　　民　　　國　　九十三　　年　　　三　　　月　　  十　　  日
附錄本案論罪科刑所犯法條全文
刑法第二百十五條
從事業務之人，明知為不實之事項，而登載於其業務上作成之文書，足以生損害於公
眾或他人者，處三年以下有期徒刑、拘役或五百元以下罰金。
刑法第二百十六條
行使第二百十條至第二百十五條之文書者，依偽造、變造文書或登載不實事項或使登
載不實事項之規定處斷。
